臺灣高等法院刑事判決
110年度上易字第152號
上  訴  人  臺灣臺北地方檢察署檢察官
被      告  黃家祥


上列上訴人因被告妨害自由案件，不服臺灣臺北地方法院109年
度易字第61號，中華民國109年11月25日第一審判決（起訴案號
：臺灣臺北地方檢察署108年度偵緝字第1874號），提起上訴，
本院判決如下：
    主  文
原判決撤銷。
乙○○犯強制罪，處拘役貳拾日，如易科罰金，以新臺幣壹千元折
算壹日。
    事  實
一、乙○○因認甲○○○之子余亮台積欠債務，竟基於恐嚇及強制之
    犯意，於民國108年4月28日晚間6時許，前往甲○○○位於臺北
    市○○區○○○路0段00○0號3樓住處（地址詳卷）樓下，先對其
    恫稱「要賠我新臺幣（下同）200萬元，如果不理我，下次
    來的那個人會要了你的命」、「我一定找得到你」等語，使
    甲○○○心生畏懼而欲離去，復以抓住甲○○○手腕及擋住去路之
    強暴方式，妨害甲○○○自由離去之權利。　　
二、案經甲○○○訴由臺政府警察大安分局報告臺灣臺北地方檢察
    署（下稱臺北地檢署）檢察官偵查後起訴。
    理  由
壹、證據能力方面：
一、按被告以外之人於審判外之言詞或書面陳述，除法律另有規
    定者外，不得作為證據。又被告以外之人於審判外之陳述，
    雖不符合刑事訴訟法第159條之1至第159條之4之規定，但經
    當事人於審判程序同意作為證據，法院審酌該言詞陳述或書
    面陳述作成時之情況，認為適當者，亦得為證據；當事人、
    代理人或辯護人於法院調查證據時，知有刑事訴訟法第159
    條第1項不得作為證據之情形，而未於言詞辯論終結前聲明
    異議者，視為有前項之同意，刑事訴訟法第159條第1項及第
    159條之5分別定有明文。本判決下列所引用被告乙○○以外之
    人於審判外之陳述，雖屬傳聞證據，惟檢察官及被告於本院
    審理迄至言詞辯論終結前均未聲明異議，本院審酌上開證據
    資料製作時之情況，尚無違法不當及證明力明顯過低之瑕疵
    ，且與本案待證事實間具有相當關聯性，亦認為以之作為證
    據應屬適當，依刑事訴訟法第159條之5規定，認前揭證據資
    料均有證據能力，先予敘明。
二、至於本判決所引用之非供述證據部分，與本案均有關連性，
    亦無證據證明係實施刑事訴訟程序之公務員以不法方式所取
    得，依刑事訴訟法第158條之4之反面解釋，當有證據能力。
貳、實體方面：
一、被告雖未於本院準備程序及審理時到庭，但於原審時矢口否
    認有何恐嚇及強制之犯行，辯稱：當天我到告訴人甲○○○住
    處樓下，要瞭解余亮台有沒有欠錢的事情，我沒有對告訴人
    說「要賠我200萬元，如果不理我，下次來的那個人會要了
    你的命」、「我一定找得到你」等語，也沒有抓住告訴人的
    手腕且擋住他離開云云。經查：
  ㈠被告因認告訴人之子余亮台積欠債務，於108年4月28日晚間6
    時許，前往告訴人住處樓下等情，業據被告坦承不諱，而依
    被告於偵查時自承：我不認識告訴人，我有跟告訴人講過一
    句比較重的話，我說我知道余亮台外面還有欠黑道的錢，如
    果有欠錢應該要出來還，如果今天不是我來，可能是別的黑
    道來，就會用電視上看到的黑道方式處理了等語（見臺北地
    檢署108年度偵緝字第1874號卷第34頁至第35頁）；於原審
    審理時改稱：我不是跟告訴人說如果不是我來，就是別的黑
    道來，可能就會用電視上看到的黑道方式處理，我是在遇到
    告訴人之前有遇到一個咖啡店老闆，我們聊很多，老闆說他
    以前也混過，說他以前討債的時候怎麼做，我只是附和老闆
    說的話，我說如果今天是你們以前處理的方式，欠債人可能
    就完蛋了，我驚訝的是那個老闆是告訴人的親戚，偵查時檢
    察官問我有沒有講這句話，我說我沒有印象，我只是附和檢
    察官，因為我當天急著走等語（見臺灣臺北地方法院109年
    度易字第61號卷〈下稱易字卷〉第139頁至第140頁），可見被
    告就其是否有向告訴人表示要求償還余亮台積欠之款項，否
    則若是換他人前來，就可能會用黑道之方式處理等致他人心
    生恐懼之言語乙節，前後供詞反覆，已難遽認被告所辯屬實
    。
　㈡又依證人即告訴人如下之證詞：
　⒈於警詢時指訴：我於108年4月28日晚間6時許，收到我小叔的
    太太打電話告知，說有討債的人在我住家門口要找我兒子余
    亮台，我返家時看見一名男子在門口，我擔心便報警處理，
    警方到場後，告知我們相關權利，待警方離去後，我與對方
    仍在樓下爭吵及拉扯，對方一直說我兒子余亮台脫產給我，
    要我替他還錢，還恐嚇我說「要錢要命？」，還說一定找得
    到我，並動手拉住我，控制我行動不讓我離去，讓我不敢下
    樓買晚餐及出門，我覺得他說「要錢要命？」、「我兒子余
    亮台脫產給我，若不找余亮台出來就要我替他還錢」、「一
    定會找得到我」的時候，我很害怕，對方當時一直跟著我，
    幾乎臉貼著臉，並用手抓著我，要我一定要回答他的問題，
    不讓我離去等語（見臺北地檢署108年度偵字第18929號卷〈
    下稱偵字卷〉第5頁至第6頁）。
　⒉於偵查時證稱：當天我回去時，鄰居跟我說有一個人跑到家
    門口，問我是不是住在那裡，被告就坐在我3樓住家門口，
    我回家還沒上樓就看到被告在那裡，因為我們樓梯整個垂直
    ，我從1樓就可以看到被告在3樓，我就報警，警察有來叫他
    走開，他先離開但在1樓騎樓那裡徘徊，警察走了之後，我
    要上樓回家，他就跑來阻攔我，擋在我前面，說我兒子余亮
    台欠他錢，要我賠他200萬元，還說他來向我要錢，如果我
    不理他，下次來的那個人會要了我的命，擋住我一直不讓我
    走，臉都快要貼到我身上，還拉了我手腕一下，我馬上掙脫
    ，當天對方沒有說「要錢要命」，他說下次來就不一樣了，
    還說下次來的人會要了我的命，他應該有說一定找得到我，
    因為他認定我是甲○○○等語（見偵字卷第55頁至第56頁）。 
    　　　
　⒊可知告訴人對於被告是否有對其恫稱「要錢要命」一詞之陳
    述前後或有不一，但就被告要求告訴人償還其子積欠之金錢
    ，否則一定找得到告訴人，會對告訴人之生命不利，且有徒
    手拉住告訴人，阻擋告訴人離開現場等關於被告實施恐嚇及
    強制犯行之主要情節，先後證述大致相符。而每人之記憶力
    不同，以告訴人斯時為年近七旬之人（40年3月生，案發時
    年為68歲，見偵字卷第5頁）而言，本難強求其在遭遇被告
    突如其來之恐嚇與施以強制手段時，尚能清楚記憶被告所述
    之一字一語，並在日後歷經警詢、偵查時為毫無差異之證述
    ，是即難僅因告訴人有前開些微不一之證詞，逕認告訴人所
    證俱不可採。況告訴人先前並不認識被告，與被告素無怨隙
    ，若非被告確有對其為前開恐嚇及強制犯行，告訴人何須甘
    冒偽證之風險任意誣指被告？告訴人既於偵查中具結後，明
    確證述被告有對其恫稱「要賠我200萬元，如果不理我，下
    次來的那個人會要了你的命」、「我一定找得到你」等語，
    且有以抓住手腕及擋住去路之方式，妨害告訴人自由離去之
    權利，自應認告訴人此部分證詞可採。
　㈢再依證人即當日到場警員廖名弘於原審審理時證稱：我是因
    為110報案進來才會到場，到現場的時候只有被告，我打電
    話給報案人才知道是什麼狀況，是告訴人兒子欠錢，被告前
    來討債，在告訴人住處樓下徘徊，我沒有看到被告恐嚇、拉
    扯告訴人，但告訴人因為被告一直在樓下徘徊感到害怕，不
    敢回家，後來告訴人有沒有回家我不知道等語（見易字卷第
    127頁至第130頁）；證人即當日到場警員吳孟國於原審審理
    時證述：我當時是接獲值班人員派遣到現場，第一次到現場
    時沒有人跟我們打招呼，所以就直接回報「未發現」，第二
    次接獲派遣再度到現場，告訴人從他處走過來他家樓下，說
    被告騷擾他，好像是說該名男子是來討債的，希望把他趕走
    ，我們本來想請該名男子離開，該名男子就說他可以待在人
    行道嗎？我說可以，只要不要上去，也不要騷擾他們家的人
    ，也跟告訴人告知這名男子可以待在人行道，有他的自由，
    權利告知完我們就離開了，我沒有看到被告恐嚇、拉扯告訴
    人，在我離開的時候，告訴人都沒有上樓回家，但有先離開
    案發現場等語（見易字卷第132頁至第135頁），固可知案發
    當日到場之警員廖名弘、吳孟國均未親眼看見被告對告訴人
    為上揭恐嚇、強制之犯行，但可證明告訴人於初見被告在其
    住處樓下，獲悉被告係前來催討債務時，即因感不安而報警
    處理，且依告訴人前揭證詞，被告係於警員離開後，方對告
    訴人施以恐嚇、強制犯行，則自未能僅因警員廖名弘、吳孟
    國未親見被告實施恐嚇、強制犯行之經過，逕為有利於被告
    之認定。　　
　㈣綜上，被告所辯為不可採。本案事證明確，被告犯行已堪認
    定，應依法論科。　 
二、論罪科刑部分：
  ㈠按刑法第2條第1項規定「行為後法律有變更者，適用行為時
    之法律。但行為後之法律有利於行為人者，適用最有利於行
    為人之法律」，係規範行為後法律變更所生新舊法比較適用
    之準據法；該條規定所稱「行為後法律有變更者」，包括犯
    罪構成要件有擴張、減縮，或法定刑度有變更等情形。故行
    為後應適用之法律有上述變更之情形者，法院應綜合其全部
    罪刑之結果而為比較適用。惟若新、舊法之條文內容雖有所
    修正，然其修正內容與罪刑無關，僅為文字、文義之修正、
    條次之移列，或將原有實務見解及法理明文化等無關有利或
    不利於行為人之情形，則非屬上揭所稱之法律有變更，亦不
    生新舊法比較之問題，而應依一般法律適用原則，逕行適用
    裁判時法。故行為後法律若有修正，不論是否涉及前揭法律
    變更，抑或僅係無關行為人有利或不利事項之修正，法院應
    綜合法律修正之具體內容，於理由內說明有無刑法第2 條第
    1 項所規定「行為後法律有變更」之情形及應適用之法律，
    始屬適法（最高法院107年度台上字第4438號判決意旨參照
    ）。被告行為後，刑法第305條、第304條第1項雖於108年12
    月25日公布修正，於同年月27日施行，惟修正後之規定係依
    刑法施行法第1條之1第2項前段規定將罰金提高30倍，亦即
    將原本之銀元300元，均修正為新臺幣9000元，其修正之結
    果不生有利或不利於行為人之情形，自非法律變更，當不生
    新舊法比較之問題，而應依一般法律適用原則，逕行適用裁
    判時法。
　㈡核被告所為，係犯刑法第305條恐嚇危害安全罪、同法第304
    條第1項強制罪。
　㈢被告恐嚇告訴人之行為，與以抓住告訴人手腕及擋住去路之
    方式，妨害告訴人自由離去權利之行為局部同一，屬一行為
    觸犯數罪名，為想像競合犯，應依刑法第55條之規定，從一
    重之強制罪處斷。
  ㈣原審以證人即告訴人、警員廖名弘及吳孟國之證述與卷附事
    證，均無從證明被告有為上開恐嚇及強制犯行為由，遽為被
    告無罪之諭知，尚有未洽。檢察官上訴指摘原判決諭知無罪
    不當，請求撤銷改判，為有理由，自應由本院予以撤銷改判
    。
  ㈤爰審酌被告於行為時為年約28歲之成年人，正值青壯，竟不
    思循正途解決債務糾紛，反對告訴人為本件恐嚇及強制犯行
    ，所為自屬非是，犯後又矢口否認犯行，未見悔悟之意，併
    參告訴人對本案未表示意見，被告於原審審理時自陳係高中
    肄業、曾擔任日本料理師傅，目前做工，每月收入約3萬元
    ，需要扶養8歲之女兒與給付前妻贍養費之家庭經濟生活狀
    況（見易字卷第145頁）等一切情狀，量處如主文第2項所示
    之刑，及諭知易科罰金之折算標準，以示懲儆。
三、被告經本院合法傳喚，無正當之理由不到庭，爰不待其陳述
    ，為一造辯論判決。
據上論斷，應依刑事訴訟法第369條第1項前段、第364條、第299
條第1項前段、第371條，判決如主文。
本案經檢察官黃惠欣提起公訴，檢察官郭郁提起上訴，檢察官林
奕彣到庭執行職務。
中　　華　　民　　國　 110　　年　　4 　　月　　28　　日
                  刑事第四庭  審判長法　官  陳筱珮
                                    法　官  吳元曜
                                    法　官  羅郁婷
以上正本證明與原本無異。
如不服本判決，應於收受送達後20日內向本院提出上訴書狀，其
未敘述上訴之理由者並得於提起上訴後20日內向本院補提理由書
（均須按他造當事人之人數附繕本）「切勿逕送上級法院」。
                                    書記官  蔡易霖
中　　華　　民　　國　　110 　年　　4 　　月　　28　　日
附錄：本案論罪科刑法條全文
中華民國刑法第305條
以加害生命、身體、自由、名譽、財產之事恐嚇他人，致生危害
於安全者，處2年以下有期徒刑、拘役或9千元以下罰金。
中華民國刑法第304條
以強暴、脅迫使人行無義務之事或妨害人行使權利者，處3年以
下有期徒刑、拘役或9千元以下罰金。
前項之未遂犯罰之。